【裁判字號】    94,國,11
【裁判日期】    951229
【裁判案由】    國家賠償
【裁判全文】
臺灣臺南地方法院民事判決                94年度國字第11號
原      告  丁○○
被      告  交通部台灣鐵路管理局
法定代理人  陳男即甲○○之.
被      告  乙○○
上列二人共
同訴訟代理
人          侯永福律師
上列當事人間請求國家賠償事件，經本院於民國95年12月18日言
詞辯論終結，判決如下：
    主      文
原告之訴駁回。
訴訟費用由原告負擔。
    事實及理由
壹、程序方面：
    按當事人喪失訴訟能力或法定代理人死亡或其代理權消滅者
    ，訴訟程序在有法定代理人或取得訴訟能力之本人，承受其
    訴訟以前當然停止，民事訴訟法第170條定有明文。經查被
    告交通部台灣鐵路管理局（以下簡稱「鐵路管理局」）之法
    定代理人原為「甲○○」嗣於民國95年11月13日變更為「陳
    男」，業經其法定代理人「陳男」具狀聲明承受訴訟在
    案，是本件訴訟應由被告法定代理人陳男承受訴訟，合先
    敘明。
貳、實體方面：
一、本件原告起訴主張：
（一）被告乙○○係被告鐵路管理局之新市站站長，縱貫線鐵路
      乃係被告鐵路管理局所設置並經營管理，鐵路及相關之月
      台站硬體設施均係屬政府之公有設施，其車站月台更係為
      往來搭乘鐵路之乘客所使用之公有公共設施，被告鐵路管
      理局負有管理維護之責，被告乙○○身為新市站站長，對
      於新市火車站月台硬體之設施，負有注意及管理維護之注
      意義務。
（二）惟被告疏於管理維護，新市火車站第二月台表面水泥鋪面
      因日久及旅客往來磨損產生破損隙縫，被告在管理上應注
      意且能注意，卻未即時修補，致裂縫處產生凹洞，又該裂
      洞縫隙位於月台邊旅客上下車處，造成出入旅客行走之危
      險。92年10月21日原告搭乘鐵路管理局編號2652車次電聯
      車於新市火車站下車，行經該月台時，左腳踩至該隙縫凹
      洞而跌坐在地上，受有左足踝扭傷、右足踝韌帶肥腫及尾
      胝骨挫傷之傷害。
（三）按「公有公共設施因設置或管理有欠缺，致人民生命身體
      或財產受損害者，國家應負損害賠償責任」，國家賠償法
      第3條第1項定有明文，又「因故意或過失，不法侵害他人
      之權利者，負損害賠償責任」、「受僱人因執行職務，不
      法侵害他人之權利，由僱用人與行為人連帶負損害賠償責
      任」、「不法侵害他人之身體或健康者，對於被害人因此
      喪失或減少勞動能力，或增加生活之需要時，應負損害賠
      償責任」、「不法侵害他人之身體、健康‧‧‧，被害人
      雖非財產上之損害，亦得請求賠償相當之金額」，民法第
      184條第1項、第188條第1項、第193條第1項、第195條第1
      項亦訂有明文。
（四）本件被告疏於對公有公共設施盡維護管理之責，致火車月
      台產生裂縫凹洞，造成原告下車行經該處踩到隙縫凹洞受
      傷，故被告對於公有公共設施之管理有欠缺與原告之受傷
      間有相當因果關係，被告自應負損害賠償責任。原告曾請
      求國家賠償，經協議後被告拒絕理賠，爰提起本件之訴訟
      ，又本件損害賠償行為地在臺南縣，本院自有管轄權。
（五）就被告應連帶負賠償責任項目及金額臚列如下：
  １、醫藥及醫療費用：
      原告因受傷，支出診療費、掛號費及購買醫療器材，自92
      年10月21 日至94年10月3日共536天，共看診1,0l6次，平
      均 (含假日)每天看診1.9次，其中438次之健保已付金額
      為193,900元 (因為診所申請健保給付明細需要再付費)，
      故以收據上有健保給付金額之幾家大型醫院收據為代表，
      並以比例換算健保給付粗估總額應為l,016×l93,900÷43
      8=449,777元，醫藥費 (含健保已付金額)合計348,561+
      449, 777=798,338元。
  ２、看護費用：
    (1)原告因受傷造成行動不便，需他人扶持看護，自92年10月
      21日至94年10月3日，合計支出236,300元。
    (2)原告父母經法院判決離婚，家中只有一位67歲的老母親，
      無法到原告家幫忙，案發後，原告的一切生活起居、家中
      的整理和回家後的復健都需要他人幫忙，尤其原告屬中等
      身材，一般人不容易搬得動，因此，案發初期時的看護費
      用，請斟酌當時多花費的看護費用（比2,000元多1,500
      元)。
  ３、計程車支出之費用：
    (1)原告因行動不便，前往醫院就診時必需以計程車做為交通
      工具，合計支出1,110,571元。
    (2)計程車車資部分：因大部分計程車拒載輪椅或要求加車錢
      ，下雨天和上下班時間，常常找不到願意接載的計程車，
      而錯過復健的預約時間。案發初期原告之尾胝骨挫傷連左
      右移動都會劇烈疼痛，再加上左腳踝挫傷腫脹、撕裂痛，
      上下車都需要他人小心攙扶，或抱上車，初期尾胝骨會痛
      ，用背的還不行，尤其原告是一位未婚女子，除有性騷擾
      及生命安全之顧忌外，計程車司機也怕萬一沒抱好原告或
      失手沒推好輪椅等責任問題。為了顧慮每次都能趕得上預
      約的復健時間、安全的復健過程、生命的尊嚴和安全及司
      機對路況的熟識度，原告盡量請固定的司機接送，故請本
      院對此案初期及外縣、市之計程車車資酌予判決。
  ４、精神損失：
    (1)本件原告因受傷二年來奔波就醫，行動不便對日常生活造
      成極大影響，與被告交涉之過程更心力交瘁，爰請求精神
      慰撫金10萬元。
    (2)原告雖為中年未婚女性，但對未來結婚生子仍充滿期待，
      今因被告疏失造成傷害，如未盡心醫治恐對未來受孕期壓
      迫而併發傷害，故對治療期間之慎重行事在所難免，然精
      神上之傷害遠大於身體上的疼痛，望請體恤所請之精神補
      償。
  ５、以上金額約計2,245,209，原告先聲請1,000,000元，其次
      序依上開之１、２、４，最後再請求３計程車支出之費用
      。原告先聲請1,000,000元僅占總額4.5成，尚不到一半金
      額，原告仍持續治療中，懇請儘速判決，如能判給原告更
      多金額，原告願再補繳判決費用。
（六）被告抗辯本件應適用鐵路法第62條，並依交通部所頒之損
      害賠償及補助費發給辦法定額賠償，查鐵路法第62條規定
      ：「鐵路因行車及其他事故，致人死亡，傷害或財物毀損
      喪失時，負損害賠償責任」，本件原告係因月台設施欠缺
      致原告行走時受傷，似與行車事故無關，被告主張限制責
      任應無理由。原告主張依國家賠償法及民法侵權行為法律
      關係為請求，原告提出被告拒絕原告申請國賠之公文是提
      供既有之資料，而不是主張以鐵路法為請求賠償根據，本
      件原告擔心以「鐵路法」結案，只要求1,000,000元賠償
      ，但如能以「國家賠償法」結案判給原告更多賠償金額，
      原告願補繳裁判費！
（七）對被告所為抗辯之陳述：
  １、被告鐵路管理局乃公營機構，其站務人員屬公務人員，當
      知站務疏失衍生之賠償問題及責任歸屬的懲處，卻極力掩
      飾推託，被告乙○○站長曾親筆以書面承諾同意賠償四種
      賠償：醫藥費 (公立醫院及勞保特約醫院)，看護費
      （醫師註明是否需要請看護），來回計程車費（以需要
      路程為準），不上班損失（必須單位出示證明）；原告
      依其要求提出所有證明文件後，被告確反悔，浪費原告取
      得證明的費用和時間，其行為令人不能原諒，原告雖多次
      向交通部和行政院申訴，被告仍蓄意拖延。
  ２、本件事故時有一女性乘客協助攙扶，因被告鐵路管理局人
      員出現處理後該乘客始離開，此有偵查筆錄且獲當時被告
      鐵路管理局處理人員證實，然被告卻事後辯稱無法證明原
      告是因月台破損致下車時跌倒，而今該名女乘客已無從找
      起。
  ３、被告鐵路管理局人員規避責任對抗的態度實令人氣結，茲
      列舉如下：
    (1)訴外人謝慶雲的證詞，證實原告跌倒是因為被告的月台裂
      洞所造成。被告乙○○、與證人戊○○和丙○○是一個犯
      罪共同體，為了共同的利益預謀說謊，訴外人謝慶雲幫助
      被告乙○○當說客和協調人，不只對整個案情完全了解，
      也是當時被告在串供時，唯一的漏網之魚，故訴外人謝慶
      雲之證詞，明確的還原案發當時的整個事實真相。
    (2)被告等在案發當時已預謀串供。當初證人戊○○在案發當
      時，未依照規定：馬上發電報，向總公司報告，是為串
      供編謊以製造有利於被告等的證詞。未依規定事先告知
      原告和執行（被告鐵路管理局對於意外事故的處理，是叫
      救護車，且救護車的費用由被告鐵路管理局負責)，因為
      叫救護車後，就會留下證據，也就不能私下和原告和解。
      故意把唯一的證人騙離現場後，進行偽證。據上述三點
      ，證實這一個犯罪共同體在當時，就已預謀要串供謊報了
      ，請鈞院明察。
    (3)被告在本案案發當時，企圖剝奪原告的任何權益：92年
      10月22日原告打電話到被告臺北總公司，請陳先生傳真「
      台鐵損害賠償規章」，証明是原告一直在想辦法連絡被告
      ，而並非如被告乙○○所言，當場原告拒絕提供任何個人
      資料給新市站。被告並非如其所言，向原告在案發當晚
      ，就診的中國國術館打聽原告的資料，因為該證明書上，
      就有原告的所有相關資料。基於上述兩點，證明被告等不
      只污衊原告，還企圖掩飾本身惡行惡狀。
    (4)訴外人謝慶雲在本案的證詞是確實可信的。訴外人謝慶雲
      和被告乙○○親自拜訪原告時，曾經共同留下一張兩人親
      筆簽名的「四項可申請的損害賠償項目」，可以證明訴外
      人謝慶雲為了替被告乙○○當說客和調解人，曾陪被告乙○○和原告當面進行協調。
    (5)訴外人謝慶雲錄音譯文第3頁第6和7行「用瀝青把洞黏起
      來，是要「讓人家看」，證實隔天，被告就把月台，用瀝
      青填平是為了掩人耳目。
（八）本件經現場勘驗，案發月台的確破損嚴重，該站站長至站
      務員卻以應注意而未改善之態度，意圖以行車旅客生命安
      全之風險為賭注遲遲不做修繕，造成本人意外受傷，事故
      發生後又以欲蓋彌彰之態度僅僅表面舖設瀝青而不作全面
      維修，怎能預防未來類似情況發生，故對台鐵之種種作為
      ，實該給予嚴格懲處。爰依國家賠償法第3條第1項及民法
      第184條第1項、第188條第1項、第193條第1項、第195條
      第1項侵權行為之法律關係，提起本件訴等情。並聲明：
      被告應連帶給付原告1,000,000元，及自起訴狀繕本送達
      翌日起至清償日止，按週年利率百分之5計算之利息。
二、被告則以：
（一）本件無國家賠償法第3條第1項之適用：
      按「國家損害賠償，本法及民法以外其他法律有特別規定
      者，適用其他法律。」國家賠償法第6條定有明文。又依
      鐵路法第62條第1項前段規定：「鐵路因行車及其他事故
      致人死亡、傷害或財物毀損喪失時，負賠償責任。」準上
      規定可知，就有關鐵路行車及其他事故所衍生的損害賠償
      責任，鐵路法第62條規定係國家賠償法第3條第1項之特別
      規定，是依國家賠償法第6條規定，本件事故應適用鐵路
      法第62條規定無國家賠償法之適用餘地，此有最高法院71
      年度臺上字第5293號、83年度臺上字第2036號判決見解可
      參，原告依據國家賠償法第3條第1項規定請求賠償於法不
      合。
（二）關於原告是否確因新市站第二月台設施欠缺而跌倒受傷之
      爭議：
  １、就舉証責任而言:按最高法院48年台上字4號判例謂:「損
      害賠償喪債，以有損害之發生及責任原因之事實，並二者
      之間，有相當因果關成立要件。故原告所主張損害賠償之
      債，如不令此項成立要件者，即難謂有損害賠償請求權存
      在。而就上述損害賠償之債成立要件之舉證責任，最高法
      院82年台上字第267號判決謂：民法第184條第1項前段規
      定，侵權行為以故意或過失不法侵害他人之權利為成立要
      件，對造應負侵權行為責任者，應就對造之有故意、過失
      負舉證責任（參照最高法院58年臺上字第1421號判例）。
      又在債務不履行，債務人所以應負損害賠償責任，係以有
      可歸責之事由存在為要件。故債務人苟能證明債之關係存
      在，債權人因債務人不履行債務（給付不能、給付遲延或
      不完全給付）而受損害，即得請求債務人負債務不履行責
      任，如債務人抗辯損害之發生為不可歸責於債務人之事由
      所致，即應由其負舉證責任，如未能舉證證明，自不能免
      責（參照最高法院29年上字第1139號判例意旨）。二者關
      於舉證責任分配之原則有間。」可見係應由原告負舉証責
      任。
  ２、本件原告主張其於92年10月21日搭乘編號2652車次電聯車
      在新市火車站下車，行經月台時，左腳踩到月台地面隙縫
      凹洞而跌坐在地，受有左足踝扭傷、右足踝韌帶肥腫及尾
      胝骨挫傷之傷害云云。然查，依常理判斷，原告跌坐地上
      之原因，或係因旅客推擠，或係因自己不慎跌倒，或係因
      月台走道破損龜裂，不一而足。是原告自應先証明其下車
      位置月台地面確有破損凹洞，且其係因踩到凹洞而跌倒受
      傷；此外，尚須其所稱凹洞或不平，在客觀上已足以造成
      往來旅客有因之跌倒之危險，始足當之。惟原告當時何以
      跌坐在月台地上，無人知曉，原告亦未舉証以實其說，故
      即難認其有損害賠償請求權存在。
  ３、衡之常理，果真如原告所言，其因鞋子插入月台上之破洞
      而跌倒受傷，致不能行走，則其跌坐之位置應在破洞周圍
      ，方符常理。然查，証人戊○○發見原告跌坐地上之位置
      ，距原告所指之破洞，有1公尺30公分之遠，不符經驗法
      則可見原告所謂其係踩到破洞而跌倒，應不足採。再者，
      依原告在臺灣臺南地方法院檢察署93年度發查字第10 74
      偵查卷第1頁所提出之照片所示之破洞及裂痕，與原告在
      案發當日所穿平底涼鞋比對結果，根本不可能如原告所言
      其平底涼鞋可插入破洞之情形。而且，當証人戊○○及陳
      宗佑發見原告時，原告已坐在地上。因此，尚無法証明原
      告確因新市站第二月台上之破洞或裂痕而跌倒。
  ４、況查，從家林中醫診所之醫療費用明細收據可知，自92年
      1月2日至92年3月24日，原告就診之病名為「左踝及左小
      腿挫傷」，足證原告之左足踝受傷係在本件92年10月21其
      跌倒之前即已存在。
  ５、又依國立成功大學醫學院附設醫院（以下簡稱「成大醫院
      」）之病患診療資料摘錄表可知: (1))原告之左足踝扭傷
      之第一次看診日期是91年12月31日，其時間在92年10月21
      日原告自稱跌倒之前，足証該左足踝扭傷與原告自稱之跌
      倒事件無關。再者，原告之尾胝骨挫傷第一次看診日期為
      92年10月23日，但原告在前一日 (即92年10月22日）之看
      診紀錄，並無該尾胝骨挫傷之記載，足證該傷害係92年10
      月22日以後才發生，其與原告自稱之跌倒事件無因果關係
      。(2)93年4月5日胝骨X光檢查，無異常，足証應已痊癒。
      (3)93年6月23日: 神經科: 足踝常扭傷，可見原告經常跌
      倒。此觀卷附成大醫院95年1月9日成附醫復字第09500000
      44號函函復謂: 「92年10月22日精神科醫師病歷記載，病
      人常跌傷」可佐。(4)94年7月20日超音波檢查：左側前距
      腓韌帶斷裂及三角帶部分斷裂；佐之信安中醫醫院病歷記
      載原告在93年4月12日曾碰撞受傷、全真中醫診所記載原
      告在94年4月10日跌倒受傷，以及家林中醫診所記載92年1
      月2日至92年3月24日原告左踝及左小腿拉傷，足証無論在
      本事件（92年10月21日）之前或之後，原告即經常跌倒致
      足踝受傷。由此可見，原告所指因月台不平而跌倒，即非
      無疑。
  ６、原告在本事件發生之前即經常跌倒致足踝受傷。此次（92
      年10月21日）在新市站第二月台跌倒，是否真如原告所言
      係因踩到月台上之破洞，實大大可疑! 佐之原告將不相干
      之醫療收據混充灌水，藉以求償之情事，則原告說話之可
      信度，不能不大打折扣!
（三）退步言之，設使本院審理結果，仍認被告不能免責，則：
  １、依成大醫院之鑑定意見，93年5月10日治療時，其疼痛感
      已不明顯；其最須積極治療為前2至3週，有些病人腫脹難
      消，須2至3個月，甚至半年。足見其合理且必要的治療期
      限，應為半年。原告不能將其歷次跌倒的帳，都算到被告
      頭上來。
  ２、依成大醫院之鑑定，單純左足踝扭傷不需全日看護，但因
      原告為頸脊損傷者，若需半日看護約需3至4週。可見原告
      所請求之看護費及計程車費，係因其頸脊損傷所引起，與
      左足踝扭傷無關。且原告既有造假之嫌，故其所提收據，
      被告均否認其形式及實質之真正。
  ３、再者，關於尾胝骨挫傷，依成大醫院鑑定意見認為: 「雖
      然病患主述仍會疼痛，但病患已可於白天大部分時間坐於
      椅上，大小便時並不感到疼痛，應以痊癒視之。」、「痊
      癒日期以傷後半年定之，則為93年4月23日。」準此，原
      告於93年4月23日以後，若仍以尾胝骨挫傷為原因就醫，
      不是沒有必要，就是另有其他原因所引起。
  ４、原告得請求賠償之範圍，應受「鐵路行車及其他事故損害
      賠償暨補助費發給辦法」之拘束，析述如下：
    (1)依民法第213條第1項規定：「負損害賠償責任者，除法律
      另有規定或契約另有訂定外，應回復他方損害發生前之原
      狀。」而根據鐵路法第62條規定：「鐵路因行車及其他事
      故致人死亡、傷害或財物毀損喪失時，負損害賠償責任。
      但如能證明其事故之發生非由於鐵路之過失者，對於人之
      死亡或傷害，仍應酌給卹金或醫藥補助費。前項損害賠償
      及補助費發給辦法，由交通部定之。」可見鐵路法第62條
      第2項乃民法第213條第1項所稱之「法律另有規定」，故
      應優先適用之。查，針對鐵路因行車及其他事故致人死亡
      、傷害或財物毀損、喪失之損害賠償及補助費發給標準，
      交通部乃依鐵路法第62條第2項之授權，發布「鐵路行車
      及其他事故損害賠償暨補助費發給辦法」（下稱本辦法）
      ，於可歸責於鐵路機構者，依本辦法第3條規定: 「鐵路
      因行車及其他事故，致人死亡、傷害或財物毀損、喪失，
      應歸責於鐵路機構者，除治療期間之醫療費用，由鐵路機
      構負責支付外，其賠償額之標準如左：一死亡者，最高金
      額新臺幣一百二十萬元。二重傷者，最高金額新臺幣八十
      萬元。三非重傷者，最高金額新臺幣四十萬元。四託運人
      託運之貨物、行李、包裹，按鐵路運送規則之規定賠償，
      旅客未託運之隨身攜帶物品，除依照規定之免票孩童不予
      補償外，每一旅客最高金額不超過新臺幣一萬元。五前款
      以外非運送財物毀損喪失者，由雙方協議定之。」辦理；
      於不可歸責於鐵路機構者，則依本辦法第4條規定：「鐵
      路因行車及其他事故，致人死亡、傷害或財物毀損、喪失
      。如能證明其事故之發生非由於鐵路機構之過失者，對於
      人之死亡、傷害仍應酌給金或醫藥補助費，其補助費標
      準如左：一非由於受害人之過失所致者。(一)旅客死亡者，
      最高金額新台幣一百二十萬元；重傷者，最高金額新台幣
      八十萬元；非重傷者，最高金額新台幣四十萬元。(二)非旅
      客按前目旅客之標準減半辦理。二、由於受害人之過失所
      致者。(一)旅客：死亡者，最高金額新台幣十萬元。受傷者
      ，按實補助醫藥費，最高金額不超過新臺幣七萬元。(二)非
      旅客不予補助，但得按實際情形酌給慰問金，其最高額不
      得超過新臺幣五萬元」辦理。由上開規定可知，就鐵路行
      車及其他事故之損害賠償及補償責任，係採責任限制，故
      原告請求之金額，不得超過上開限制責任額。
    (2)依本辦法第5項規定: 「前二條醫藥費用，除因急救外，
      以就醫於公立醫院及政府辦理或特約之保險醫療院所為限
      。」故原告之醫藥費支出，自應受上聞規定之限制等語，
      資為抗辯。
（四）並聲明：1.原告之訴及假執行之聲請均駁回。2.如受不利
      之判決，願供擔保，請准宣告免為假執行。
三、兩造不爭執之事實：
（一）92年10月21日原告搭乘被告鐵路管理局編號2652車次電聯
      車至新市火車站月台下車。
（二）原告當天穿著平底式涼鞋，即為本院95年2月23日言詞辯
      論期日原告當庭所提出之涼鞋，腳板的部分有稍微下凹0
      點5公分，後足跟的高度約有2公分。
（三）原告曾於下列時間，因下列病因，至下列醫院就診：
  １、左足踝扭傷：
      (1)成大醫院就診：
        第一次就診在91年12月31日。
        92年10月22日、92年10月23日、92年10月27日、92年
          11月11日、92年11月24日、92年12月11日、92年12月
          17日、92年12月19日、93年1月8日、93年1月15日、9
          3年2月2日、93年2月12日、93年2月19日、93年2月26
          日、93年3月8日、93年3月15日、93年3月22日、93年
          4月5日、93年4月19日、93年4月26日、93年5月10日
          曾就診。
      (2)台灣大學醫學院附設醫院（以下簡稱「台大醫院」）就
        診：94年1月30日、94年6月29日、94年7月15日、94年7
        月29日 (兩側足踝疼痛)94 年8月12日 (兩側足踝韌帶
        扭傷)
      (3)榮安中醫診所（即北京中醫診所）就診：
        第一次就診在92年10月28日。
        自92年10月28日至92年12月26日共16次就診。
      (4)順隆中醫國術館就診：
         第一次就診在92年10月21日。
      (5)信安中醫醫院就診：
        第一次就診在93年3月14日。
        93年3月28日、93年4月1日、93年4月8日。
      (6)宏信中醫診所就診：
        第一次就診在94年2月1日。
        94年2月：3日、7日、8日、14日、16日、18日、19日
          、21日、22日、23日、24日、25日、26日、28日。94
           年3月：2日、3日、4日、5日、7日、8日、9日、10
           日、11日、12日、14日、15日、16日、17日、18日
           、19日、21日、22日、23日、24日、25日、26日、
           29日、30日、31日。94年4月：1日、2日、4日、6日
           、7日、8日、9日、11日、12日、13日、14日、15日
           、16日、18日、19日、20日、21日、22日、23日、2
           5日、26日、28日、29日、30日。94年5月：2日、3
           日、4日、5日、6日、7日、9日、10日、11日、12日
           、13日、14日、16日、17日、18日、19日、20日、
           21日、25日、27日、28日。94年6月4日、7日。
      (7)家林中醫診所就診：
        第一次就診在92年1月2日。
        92年10月：23日、24日、25日。93年8月31日。93年9
          月：3日、6日、9日、13日、20日、22日、24日、29
          日。93年10月：8日、11日、13日。
      (8)財團法人私立高雄醫學大學附設中和紀念醫院（以下簡
        稱「中和紀念醫院」）就診：
        第一次就診在94年1月26日。
        (2)94年2月11日、94年2月22日、94年3月2日、94年3月9
          日、94年3月16日、94年3月23日、94年3月31日、94
          年4月8日、94年4月15日、94年4月22日、94年4月30
          日、94年5月3日、94年5月10日、94年5月17日、94年
          5月26日、94年6月6日、94年6月8日、94年6月23日、
          94年7月8日。
      (9)台南市立醫院就診：
        第一次就診在93年7月16日。
        93年7月19日、93年7月21日物理治療
  ２、尾胝骨挫傷：
      (1)成大醫院：
        第一次就診在92年10月23日，93年4月23日痊癒。
        93年2月26日、93年3月15日、93年3月22日、93年3
          月30日、93年4月5日（X光檢查無異常）、93年4月19
          日、93年4月26日、93年5月10日、93年6月3日、93年
          6月21日、93年6月28日、93年7月12日、93年7月23日
          、93年8月19日、93年9月3日、93年9月29日、93年10
          月26日曾就診。
      (2)榮安中醫診所（即北京中醫診所）就診：
        第一次就診在92年12月6日。
        92年12月27日、93年1月15日。
  ３、右足踝韌帶肥腫：
      (1)中和紀念醫院：
        第一次就診在94年5月3日。
      (2)台大醫院」就診：
        94年6月1日、94年6月21日、94年7月15日、94年7月29
        日、94年9月20日、94年12月20日（兩側足踝韌帶扭傷
        ）。
四、得心證之理由：
    本件經行爭點整理程序，兩造之爭執事項為：（一）原告是
    否於92年10月21日搭乘2652車次電聯車至新市火車站月台下
    車時，因下火車時踩空，左腳的腳跟插到月台破洞裡而跌倒
    ，致受有左足踝扭傷、右足踝韌帶肥腫及尾胝骨挫傷之傷害
    ？（二）被告是否因其新市火車站月台破洞未修補，致原告
    身體受傷害，而應對原告負國家賠償責任及侵權行為損害賠
    償責任？又被告應賠償之金額為何？茲將本院得心證之理由
    ，分述如下：
（一）原告無法證明其所受傷害係因下火車時踩空，左腳的腳跟
      插到月台破洞裡而跌倒所致：
  １、按公有公共設施因設置或管理有欠缺，致人民生命、身體
      或財產受損害者，國家應負損害賠償責任。前項情形，就
      損害原因有應負責任之人時，賠償義務機關對之有求償權。
      國家賠償法第3條定有明文。次按依國家賠償法第3條第1
      項規定請求賠償者，以被害人之生命、身體或財產所受損
      害，與公有公共設施在設置上或管理上之欠缺，有相當因
      果關係為限，是被害人所受損害必於客觀上屬公有公共設
      施在設置或管理上之欠缺所致，國家始負損害賠償責任（
      參照臺灣高等法院88年度上國字第17號判決）。又按因故
      意或過失，不法侵害他人之權利者，負損害賠償責任。故
      意以背於善良風俗之方法，加損害於他人者亦同。再按受
      僱人因執行職務，不法侵害他人之權利者，由僱用人與行
      為人連帶負損害賠償責任，民法第184條第1項、第188條
      第1項亦有明文。損害賠償之債，以有損害之發生及有責
      任原因之事實，並二者之間，有相當因果關係為成立要件
      。故原告所主張損害賠償之債，如不合於此項成立要件者
      ，即難謂有損害賠償請求權存在（參照最高法院72年度臺
      上字第3433號判決）
  ２、原告主張其於92年10月21日搭乘2652車次電聯車至新市火
      車站月台下車時，因下火車時踩空，左腳的腳跟插到月台
      破洞裡而跌倒，致受有左足踝扭傷、右足踝韌帶肥腫及尾
      胝骨挫傷之傷害，被告應負國家賠償法第3條、民法第184
      條第1項及第188條第1項之連帶賠償責任云云，惟為被告
      所否認，並以前詞置辯，則參諸前開說明，原告自應就其
      所受傷害係因下火車時踩空，左腳的腳跟插到月台破洞裡
      而跌倒所致之有利於己之事實，善盡舉證責任。經查：
    (1)原告陳述其跌倒受傷經過為：「我在92年10月21日當天傍
      晚左右，我是坐電聯車要回家，在新市火車站下車，我從
      火車上下來的時候，我的左腳先下車就採空，之後跌坐在
      月台上，當時有叫一聲，當時有個女生的乘客就想要把我
      拉起來，尚未拉起來時，替班站長就跑過來，替班站長與
      那個乘客一人拉我壹支手，把我拉起來，扶我坐在椅子上
      ，之後那個女生說要不要等我，替班站長說不用了，他會
      送我回去，同時又跑來兩個人，替班站長幫我揉腳，因為
      我沒有辦法走路也沒有辦法下樓梯，所以他們二人就把我
      懸空扛著我，一個人拿著我的鞋子，替班站長說要叫他認
      識的計程車，把我送回去，我說我實在很痛，我要去看醫
      生，替班站長說我家附近有無認識的醫生，我說有，所以
      就送到我家附近的中醫診所，我當時所穿的鞋是平底鞋，
      我當時受傷的第一天是看中醫診所。」等語（見本院94年
      12月26日言詞辯論筆錄）。並舉當天新市火車站的替班站
      長戊○○為證，並陳稱：戊○○來扶原告時，原告的一隻
      腳跟還插在破洞云云。查當天協助原告的新市火車站人員
      其中二人為替班站長戊○○及佐理員丙○○，經本院將證
      人戊○○、丙○○隔離訊問，證人戊○○結證稱：「我沒
      有看到原告跌倒的經過，我知道的是當天晚上6點52分電
      聯車到達新市車站，所有旅客下車後，電聯車開走後，當
      時我在月台上，我看到月台有剩下二個人，我上去詢問二
      個旅客有何事情，我看到其中一個是原告，他坐在月台上
      ，另一個是小姐，是幫忙扶著原告，原告告訴我說月台上
      有坑洞，讓她跌倒，之後我就與女乘客說這事情讓我處理
      就可以，女乘客就離開，我就扶著原告到月台上的椅子上
      坐，原告告訴我她的腳踝扭到，那一隻腳我忘記了，我就
      叫裡面的站員拿白花油，我就幫忙原告擦藥及按摩，我問
      原告是否要叫一一九送醫，原告說不用，原告說要到他們
      家附近的國術館就醫，之後我就叫兩名站員幫忙，我跟其
      中一名站員丙○○幫原告扶著出站，另一名站員拿原告行
      李，之後代叫計程車，送原告離開，站員丙○○說要幫原
      告出車資，原告說不用，之後原告就離開了，我就將這件
      事傳達給被告乙○○。」「我與丙○○是扶著原告，原告
      是用單腳跳躍的方式前進，不是抬著，原告都有用單腳跳
      躍。」「（問：看到原告坐在月台上時，原告是否有一隻
      腳跟插在破洞？）當時我沒有看到，我看到原告時，原告
      是坐在月台平坦處，沒有破洞，原告是把破洞指給我看。
      」「破洞是一條裂縫，裂縫大約有二公尺的長度，是壹個
      小細縫，原告所指稱的破洞是裂縫中比較大的破洞，其他
      是小細縫，破洞寬約五公分，深度一點一公分，馬站長有
      去測量過。」「（原告請求訊問證人，原告跌倒後，原告
      的鞋跟卡在破洞裡，由證人幫我拉出來？）我確定沒有這
      回事。」「（原告請求訊問證人，原告本來跳躍著前進，
      後來是否變成三個人抬著原告？）不是，只有二個人扶著
      原告，並沒有抬著，原告是一直跳躍前進，因為原告是女
      生，我們不方便。」等語（見本院95年2月23日言詞辯論
      筆錄）。則依證人戊○○上開證詞，證人戊○○並未目睹
      原告所主張跌倒受傷的經過情形，而證人戊○○看到原告
      的第一時間，原告的腳亦未插在月台破洞或裂縫處，而是
      在月台的平坦處，只是原告曾將月台上的一條裂縫（其中
      有一較大破洞）指給證人戊○○看而已。而本院至現場勘
      驗時，證人戊○○亦當場指出其看到原告跌坐的位置，並
      證稱：「印象中原告是面向地下道護欄，右腳是伸直的，
      採蹲坐之方式，屁股在白線上，當時原告左邊有站一位小
      姐扶著原告，原告的腳並非在原告所指破洞處。」等語（
      見本院95年6月5日勘驗筆錄）。至於證人戊○○上開證稱
      ：「．．．原告告訴我說月台上有坑洞，讓她跌倒，之後
      我就與女乘客說這事情讓我處理就可以，女乘客就離開，
      我就扶著原告到月台上的椅子上坐，原告告訴我她的腳踝
        扭到，那一隻腳我忘記了．．．」等語（見同上筆錄）
      ，有關月台上有破洞讓原告跌倒及原告的腳踝扭到乙節，
      均非證人戊○○所親眼見聞，而是出於原告的告知，證人
      戊○○此部分陳述僅係轉述原告的話語，核係出於傳聞，
      並無證據能力，因之證人戊○○之證詞無法證明原告所主
      張所受傷害係因下火車時踩空，左腳的腳跟插到月台破洞
      裡而跌倒所致。
    (2)至於證人丙○○則結證稱：「（問：92年10月21日晚上6
      時許，有無看到原告在新市站月台受傷的經過？）沒有。
      」「（問：有看到的部分為何？）電聯車來的時候，我人
      在第一月台，列車是停在第二月台，之後旅客都下車離開
      後，替班站長戊○○叫我到第二月台拿藥過去，我拿過去
      的時候，原告是坐在椅子上，證人戊○○幫原告擦藥，之
      後我就扶著原告到第一月台，本來有說要叫一一九，原告
      說他家附近有一家國術館，說要到他家附近的國術館就診
      ，所以我們就叫計程車載原告回家。」「（當時扶著原告
      的情形為何？）原告在中間，我與戊○○各扶著一邊的手
      ，原告是用跳躍的方式前進到第一月台出站。」「（原告
      請求訊問證人，原告當天有問二位證人是否可以申請國賠
      ？）我說我不知道，但是你可以問問看，我並且說一一九
      把你送到醫院的話，你的醫藥費收據可以拿來鐵路局請款
      ，但是原告說要坐計程車回去讓國術館醫療，我就再沒有
      說話了。當時證人戊○○沒有回答，只有笑一笑。計程車
      是我幫忙叫的，我說要付計程車費，原告說不用。」等語
      （見同上筆錄）。查證人戊○○與丙○○經隔離訊問結果
      ，所陳述細節相符，且渠等僅為被告鐵路管理局之機關內
      部員工，與被告乙○○個人並無親屬或僱傭關係，渠等與
      本件訴訟亦無切身利害關係，當無為被告為虛偽陳述之必
      要，則證人戊○○、丙○○之證詞應堪採信。依上開證人
      丙○○所證，渠亦未看見原告跌倒受傷經過，而渠看到原
      告時，原告是坐在椅子上，因之證人丙○○之證詞無從證
      明原告所受傷害係因下火車時踩空，左腳的腳跟插到月台
      破洞裡而跌倒所致。
    (3)次查，經本院詢問原告：「主張受傷的原因是因為下火車
      時踩空，且左腳的腳跟插入月台的破洞裡而跌倒，導致受
      有左足踝扭傷、尾胝骨挫傷、左足踝韌帶肥腫，有關受傷
      的經過有何証據証明？」原告陳稱：「有關下火車時踩空
      、左腳腳跟插入月台破洞而跌倒這個過程沒有證據可以證
      明。本來有壹個女乘客，但是是證人戊○○叫他先走的，
      所以變成沒有證人。」等語（見本院95年4月13日言詞辯
      論筆錄），原告既無法提出證據證明其事，所言即尚難遽
      信。
    (4)再查，原告主張被告鐵路管理局新市火車站第二月台確有
      裂縫及破洞等情，經本院依被告聲請於95年6月5日下午3
      時至現場勘驗結果，原告在現場所指出下電車時踩空的裂
      縫位置在新市火車站第二月台，面向火車站方向，右側地
      下道出口護欄邊。目前是鋪設大範圍瀝青，鋪設瀝青之範
      圍寬約53公分、長約90公分。原告主張其腳跟插入的破洞
      位置在現場鋪設瀝青之左上側位置，當場測量電車停靠月
      台邊至該破洞位置距離約30至40公分，勘驗當時正好有電
      車停靠第二月台，原告所指出破洞處正好是電車上下車門
      處，電車下車台階距離第二月台約30公分，經開挖原告所
      指出破洞處，其深度達10公分，最寬為8公分，呈三角錐
      形等情，有本院勘驗筆錄在卷可稽。查，原告主張月台的
      破洞大約寬約直徑5、6公分、深約3公分等語（見本院94
      年12月26日言詞辯論筆錄第4頁），而證人戊○○則證稱
      ：「該三角錐形破洞在92年10月21日當時並非呈三角錐形
      ，而是呈現長形裂縫，深達5公分，寬約2.5公分，且該裂
      縫並非平坦，有高低落差約2公分。」等語（見本院95年6
      月5日勘驗筆錄）。查原告主張事故發生時間為92年10月
      21日，而本院至現場勘驗的時間為95年6月5日，相距已2
      年7個月左右，新市火車站月台因提供公眾往來使用，若
      有裂縫或破洞情形，其現況可能因時間或民眾大量使用而
      致裂縫或破洞加深、加大，再對照原告與證人戊○○對於
      該裂縫及破洞寬度及深度之描述大致相符，足認本院上開
      勘驗現場所測量破洞長、寬及深度應與事發當時情形有所
      出入，應以原告及證人戊○○所述較為正確，即裂縫及破
      洞寬度2.5公分至6公分左右，深度3公分至5公分左右。依
      現場勘驗結果及證人戊○○的證詞，在原告所指出之第二
      月台電車上、下車門處應確有裂縫及破洞存在，應堪認定
      。惟新市火車站第二月台縱有上開原告所主張之裂縫及破
      洞存在，仍不足以推論證明原告所受傷害確係因下火車時
      踩空，左腳的腳跟插到上述破洞裡而跌倒。原告主張新市
      火車站第二月台確有裂縫及破洞存在，可證明其受傷確係
      因左腳的腳跟插到上述破洞跌倒所致云云，應無可採。
    (5)原告另主張被告乙○○於刑事過失傷害案件偵查中已自承
      原告所受傷害係因下火車時左腳的腳跟插到月台破洞裡而
      跌倒云云。經查，原告主張其所受傷害係因在新市火車站
      第二月台下車時，因月台破洞致踩空受傷，曾於93年4月
      間對被告鐵路管理局前任局長甲○○、被告乙○○（新市
      站站長）、訴外人鐵路管理局運務處處長鄒錦松三人提出
      業務過失傷害告訴，即臺灣臺南地方法院檢察署94年度調
      偵字第111號（含93年度發查字第1074號卷）偵查案件，
      嗣原告於偵查中對訴外人甲○○、鄒錦松撤回告訴。查，
      被告乙○○於上開偵查案件中供稱：「我當天休班，並沒
      有來上班，是第二天來上班同事跟我講這件事我才知道，
      我有去看過現場，我是認為每天有二千多個旅客上下火車
      ，如果會因此拌倒應該不只他一個，我覺得坑洞不是很大
      ，應該不致於讓旅客踩到扭傷。」「如果月台有缺損，是
      由我們通知嘉義工務段人員前來修補，平常是由站務員巡
      視月台，告訴人跌倒的地方是在照片圈起來的地方」（見
      93年度發查字第1074號卷宗第19頁）；「（問：裂縫所在
      位置在地下道邊緣？提示照片）是，但是我認為她不是在
      裂縫處跌倒的。」（見94年度調偵字第111號卷宗第7、8
      頁），依被告乙○○於偵查案件之上開供述，顯均否認原
      告所受傷害係因踩到月台破洞而跌倒所致，並無何坦承不
      諱情事，況檢察官於偵查中亦詢問原告：「如何證明係因
      地上坑洞而扭傷？」原告僅答稱：「我踩下去就扭傷了，
      台鐵的員工就來扶我，我還員工說為何洞沒有補。」（
      見93年度發查字第1074號卷宗第35頁），原告於該偵查案
      件中並未舉出確切證據以實其說，而證人戊○○、丙○○
      於該偵查案件作證時，證人戊○○亦證稱：「（問：告訴
      人是否是被月台坑洞拌倒？）我只看到告訴人坐在月台上
      ，不曉得是不是被月台的坑洞拌倒。」證人丙○○證稱：
      「我在第一月台收票，旅客下車後，是戊○○叫我過去扶
      一位旅客我才看到告訴人扭到腳，已經坐在椅子上，然後
      我們就扶他去坐計程車。」等語（見93年度發查字第1074
      號卷宗第19頁），核與渠等二人在本院所為證詞相符，證
      人戊○○、丙○○均無法證明原告所受傷害係因踩到月台
      破洞而跌倒所致。至於檢察官於94年度調偵字第111號職
      權不起訴處分書內記載：「本件訊之被告乙○○對前揭時
      、地疏未注意維護月台或設置警告標誌，致告訴人丁○○
      踩空受有傷害等情不諱，核與告訴人指訴情節大致相符，
      並經證人即當日替班站長戊○○、證人即新市站運務工丙○○到庭證述情節相符，．．．」，與偵查卷內之上開資
      料有不符之處。按刑事判決所為事實之認定，於為獨立民
      事訴訟之裁判時本不受拘束（參照最高法院84年度臺上字
      第2082號判決），則檢察官於職權不起訴處分書內所為犯
      罪事實及理由之認定，既與偵查卷內資料有所不符，於本
      件獨立民事訴訟裁判時，自無拘束本院效力。因之，原告
      主張被告乙○○於刑事過失傷害案件偵查中已自承原告所
      受傷害係因下火車時左腳的腳跟插到月台破洞裡而跌倒云
      云，與事實尚有不符，應無可採。
    (6)原告復主張本件事故發生後，曾有一名鐵路局借調新市火
      車站之員工即訴外人謝慶雲為被告乙○○當說客及協調人
      ，經原告在談話時予以錄音，足以證明原告所受傷害係因
      下火車時左腳的腳跟插到月台破洞裡而跌倒，提出訴外人
      謝慶雲的錄音譯文及錄音帶為證。查依原告所提出謝慶雲
      錄音譯文內容，原告問；『不對啊，那你們同事有無說是
      「踩到那個洞下去的」？』訴外人謝慶雲答：「有啊，那
      都有照相的呀！」原告問：「他（指被告乙○○）也有跟
      公司說，我是踩那個破洞才扭到腳的。」訴外人謝慶雲答
      ：「有，有，我們路局一定要查，查看那個破洞是怎樣？
      他（被告乙○○）有照相起來。」原告問：『喔！他有照
      相，而也是跟公司說：「我是踩到哪個月台的洞, 才扭受
      傷的」。』訴外人謝慶雲答：「對。」有原告所提出訴外
      人謝慶雲錄音譯文及錄音帶附卷可稽。惟訴外人謝慶雲並
      非事發當時在場目睹經過之證人，僅係事後曾陪同被告乙○○前往探視原告而已，其所為陳述均為事發以後被告乙○○之行為或轉述被告乙○○之話語，而被告乙○○亦非
      在場證人（當天被告乙○○休班），被告乙○○陳述關於
      事發當時的經過情形，又係出於當日替班站長戊○○的告
      知，證人戊○○亦未目睹事發經過，僅為轉述原告所主張
      之事，因之訴外人謝慶雲上開有關陳述「原告踩到那個洞
      下去的」云云，均屬傳聞之事，自無證據力，訴外人謝慶
      雲之錄音譯文及錄音帶資料自不足以證明原告所言為真正
      。
    (7)末查，原告主張本院向被告鐵路管理局所函調之證人戊○○報告、被告乙○○報告、92年10月23日新市站01號電報
      、一、二月台維修動支請示單、一月台維修發票，足以證
      明原告所受傷害係因下火車時左腳的腳跟插到月台破洞裡
      而跌倒所致云云。經查，上開資料其中證人戊○○報告、
      被告乙○○報告，其內容與彼等於本院審理中所為證述或
      陳述相符，不足以證明原告所言屬實，又關於新市火車站
      一、二月台維修動支請示單、一月台維修發票，僅足證明
      新市火車站第一月台曾因翻修而重新鋪設瀝青完成，第二
      月台曾因地面之沙、碎石多、又凹凸不平，申請重新鋪設
      瀝青，惟嗣後並未辦理重新鋪設，無從證明原告主張為真
      實。至於92年10月23日新市站01號電報係證人戊○○主稿
      經辦，經被告乙○○核行發出，其內容記載「10月21日（
      2652）次，於19：55準點到站，準點開車後，發現有一女
      乘客因第二月台地面不平，有下陷凹洞，致旅客下車時扭
      傷左腳，無法行走，旅客並要求到其家附近中醫國術館治
      療，經值班站長及站員協助其出站並代叫計程車送回。．
      ．．」，有該份電報附卷可稽。惟查證人戊○○到庭證稱
      ：「（問；；電報的內容記載92年10月21日，火車到站，
      發現有女乘客因第二月台地面不平有下陷、凹洞，致旅客
      下車時扭傷左腳無法行走，是否原告確實因被告的月台地
      面凹陷而扭傷？）我是轉述旅客的陳述。」「（問：為何
      電報裡面並無記載是轉述旅客的陳述？）因為我本身沒有
      辦法判斷原告是否是月台地面不平而扭傷左腳，我看到原
      告的時候，他已經跌坐在地上，當時原告的腳並沒有插在
      破洞內，因為破洞不足以讓原告的左腳都插入破洞以內。
      」「（問：原告跌坐的地方就是在破洞旁邊？）月台破洞
      是原告指給我看的，原告跌坐的位置距離破洞的位置約有
      三、四十公分。」「（問：當時原告跌坐時，左腳的位置
      ？）當時原告跌坐時，右腳是伸直的，左腳是蹲坐著。」
      「（問：破洞的長、寬、深有無測量？）我只是目測而已
      ，被告乙○○才有去測量過，所以報告內容所載為大約的
      長、寬度而已。」「（問：你看到原告跌坐的時候，旁邊
      所站的女乘客，有無任何的陳述或說明，或提起他有看到
      原告因為下火車的時候，踩到破洞而扭傷左腳？）原告旁
      邊所站的女乘客從頭到尾都沒有講任何話。」等語（見本
      院95年11月16日言詞辯論筆錄），堪認證人戊○○所撰擬
      上開電報內容，關於原告受傷經過僅係轉述原告陳述，渠
      並未親見經過，自難徒以上開電報內容遽認原告所受傷害
      係因下火車時左腳的腳跟插到月台破洞裡而跌倒所致。此
      外，原告未再舉出其他證據以實其說，顯未盡其舉證責任
      。
  ３、原告既無法確切證明其事，則其主張所受傷害係因下火車
      時踩空，左腳的腳跟插到月台破洞裡而跌倒所致云云，即
      尚難遽信。
（二）原告既無法證明所受傷害係因下火車時踩空，左腳的腳跟
      插到月台破洞裡而跌倒所致，即無因果關係存在，參諸前
      開說明及判決意旨，即與國家賠償法第3條第1項及民法第
      184條第1項、第188條第1項之構成要件不合，被告對於原
      告自毋庸負國家賠償責任及侵權行為損害賠償責任。
（三）未按，鐵路因行車及其他事故致人死亡、傷害或財物毀損
      喪失時，負損害賠償責任。但如能證明其事故之發生非由
      於鐵路之過失者，對於人之死亡或傷害，仍應酌給卹金或
      醫藥補助費。前項損害賠償及補助費發給辦法，由交通部
      定之，鐵路法第62條定有明文。則依上開規定內容，係指
      鐵路因行車及與其他與行車相類之事故致人死亡、傷害或
      財物毀損喪失時，始有適用餘地。查被告所舉最高法院71
      年度臺上字第5293號、83年度臺上字第2036號判決內容，
      均係鐵路行車時在平交道所發生之事故，自應適用上開鐵
      路法第62條規定。惟本件事故原告主張發生於新市火車站
      月台上，與鐵路行車無關，應無上開鐵路法第62條規定之
      適用，被告辯稱本件應優先適用鐵路法62條規定，無國家
      賠償法第3條第1項適用云云，應無可採，併予敘明。
五、綜上所述，被告對於原告毋庸負國家賠償責任及侵權行為損
    害賠償責任。從而，原告依國家賠償法第3條第1項及民法第
    184條第1項、第188條第1項、第193條第1項、第195條第1項
    規定，請求被告應連帶給付原告1,000,000元，及自起訴狀
    繕本送達翌日即94年11月14日起至清償日止，按週年利率百
    分之5計算之利息，即屬無據，自不能准許。
六、本件判決之基礎已臻明確，兩造其餘之攻擊防禦方法及舉證
    ，核與判決結果無影響，無一一審究之必要，併此敘明。
七、據上論結，本件原告之訴為無理由，依民事訴訟法第78條，
    判決如主文。
中    華    民    國    95    年    12    月    29    日
                      民事第五庭法  官  鄭彩鳳
以上正本係照原本作成。
如對本判決上訴，須於判決送達後20日內向本院提出上訴狀
中    華    民    國    95    年    12    月    29    日
                                書記官  凌昇裕


司法院資訊處製作；財團法人民間司法改革基金會備份。
